臺灣高雄地方法院民事判決　　　　　　100年度重勞訴字第3號
原　　　告　洪文元　
訴訟代理人　吳秋麗律師
被　　　告　大買家股份有限公司
法定代理人　張異昌　
訴訟代理人　孫資皓　
　　　　　　王舒民　
上列當事人間確認僱傭關係存在等事件，本院於民國100年6月
15日言詞辯論終結，判決如下： 
  主    文
原告之訴及假執行之聲請均駁回。
訴訟費用由原告負擔。
  事實及理由
一、原告主張：原告自民國89年4 月1 日起受僱於被告，經被告
    派往高雄市金銀島購物中心擔任烘焙課長一職，其於99年3
    月11日遭被告終止勞動契約前之薪資為每月新台幣（下同）
    50,750元。原告前於97年11月29日因工作中搬運吐司滑倒，
    傷及腰椎，詎被告於99年1 月間即原告持續復健期間，竟因
    要求與原告重訂勞動契約遭拒，而捏造原告涉嫌性騷擾及洩
    露商業機密等不實情事，於99年3 月9 日依勞動基準法（下
    稱勞基法）第12條第1 項第4 款規定，以原告違反工作規則
    ，情節重大為由，終止勞動契約。惟依勞基法第13條規定，
    僱主在勞工接受職災醫療期間，不得終止契約，且被告未具
    體指摘原告究有何違反工作規則及勞動契約情事，其所為自
    不生合法終止之效力。原告嗣於99年3 月25日請求高雄市政
    府勞工局出面協議，惟被告置之不理，原告再於99年4 月8
    日以存證信函請求被告恢復原告之工作權，亦未獲覆，是以
    原告基於勞動契約而來之法律地位因而陷於不安，且該不安
    情狀得以確認訴訟除去，為此爰依民事訴訟法第247 條規定
    ，請求確認兩造有僱傭關係存在。又被告自99年3 月11日起
    至99年7 月26日止（共4 月又15天），共積欠原告薪資228,
    375 元（即50,750×4.5=228,375 ），被告並應自99年7 月
    27日起至原告復職之日止，按月給付原告薪資50,750元，為
    此爰依勞動契約之法律關係及民法第486 條、第487 條規定
    ，請求被告給付僱傭關係存續期間之薪資等語。並聲明：(一)
    確認兩造間有僱傭關係存在。(二)被告應給付原告228,375 元
    ，及自起訴狀繕本送達翌日起至清償日止，按年息5%計算之
    利息。(三)被告應自98年7 月27日起至原告復職之日止，按月
    給付原告50,750元，及自各該應給付之日起均至清償日止，
    按年息5%計算之利息。(四)第(二)、(三)項聲明願供擔保，請准宣
    告假執行。
二、被告則以：原告於98年11月間偕非被告公司人員進入工作廠
    房，並將被告所有之北海道蛋糕餡料配方交予上開人員閱覽
    ，而洩露被告商業機密（下稱系爭洩密事件），並有違反被
    告制定之任職管理辦法第3.1.9 條規定情事。又原告於98年
    11月間任意竄改核桃、肉鬆、麵粉、酵母粉乳酪等原物料之
    磅秤標價後，逕以購料為由，於支付100 餘元之低價後，擅
    自取用被告所有之上開原物料（下稱系爭換標取料事件），
    供原告自己校外教學使用，亦有違反任職管理辦法第3.1.14
    .1條規定所謂乘職務之便，圖利私已，故意耗損公司物品，
    致侵害公司權益情事。原告身為烘培課主管，客觀上較一般
    員工應負較高之注意義務，詎原告卻恣意濫權，其所為已涉
    犯刑法業務侵占及洩漏業務上知悉之工商秘密罪等罪嫌，自
    難期待被告採用解僱以外之懲處手段，繼續兩造間之勞僱關
    係，原告所為依一般社會通念，已合於勞動基準法（下稱勞
    基法）第12條第1 項第4 款規定，得不經預告終止勞動契約
    之事由，是以被告於99年3 月11日依勞基法第12條第1 項第
    4 款規定，以公告方式自99年3 月11日起終止勞動契約，自
    屬合法有效，兩造已無僱傭關係存在。再者，勞基法第59條
    所謂醫療期間不含復健行為在內，況勞工於醫療期間內如有
    對僱主之惡意行為，亦不屬勞基法第13條規定所謂不得終止
    勞動契約之列等語置辯。並聲明：(一)原告之訴及假執行之聲
    請均駁回。(二)如受不利判決，願供擔保，請准免為假執行。
三、兩造不爭執事項如下：
  (一)原告自89年4 月1 日起受僱於被告，擔任高雄市金銀島購物
    中心烘焙課長之職務。
  (二)原告於97年11月29日因工作中搬運吐司滑倒，傷及腰椎，自
    99年2 月11日起至同年3 月10日止，請公傷假共計28日。
  (三)被告於99年3 月9 日公告，以系爭洩密事件及系爭換標取料
    事件為由，依勞動基準法第12條第1 項第4 款、第5 款規定
    ，預告於99年3 月11日終止兩造間之勞動契約。
  (四)原告於99年間之每月平均薪資為50,750元
四、本件爭點如下： 
  (一)系爭洩密事件、換標取料事件是否屬實？是否達情節重大程
    度？是否該當於勞基法第12條第1 項第4 款規定，得不經預
    告終止勞動契約之事由？
  (二)被告所為終止勞動契約之意思表示，是否合法生效？其終止
    時點是否在原告職災持續醫療期間？兩造之僱傭關係於何時
    終止？
  (三)原告依勞動契約之法律關係及民法第486 條、487 條規定，
    請求被告給付薪資，有無理由？數額若干？
五、按確認法律關係之訴，非原告有即受確認判決之法律上利益
    者，不得提起之，民事訴訟法第247 條第1 項定有明文。所
    謂即受確認判決之法律上利益，係指法律關係存否不明確，
    原告在法律上之地位有不安之狀態存在或受侵害之危險，而
    此種不安之狀態或危險，能以確認判決除去者而言（最高法
    院52年台上字第1240號判例意旨參照）。本件原告主張被告
    非法解僱，系爭勞動契約仍有效存在，惟為被告所否認，則
    系爭勞動契約法律關係是否存在，自足以影響原告之私法上
    地位，而上開不安之狀態，非不得以本件確認判決將之除去
    ，揆諸前揭規定及說明，原告提起本件訴訟，應有確認利益
    ，先予敘明。
六、本院判斷如下：
  (一)被告依勞基法第12條第4 款規定終止系爭僱傭關係，是否合
    法？
  1.原告主張：伊到被告公司任職時，僅填寫人事資料，未曾見
    過被告公司制訂之工作規則（87年制訂）及任職管理辦法（
    98年制訂），是被告以伊違反工作規則及管理辦法為由，終
    止僱傭關係，並無理由等語。惟按在現代勞務關係中，因企
    業之規模漸趨龐大，受僱人數超過一定比例者，雇主為提高
    人事行政管理之效率，節省成本有效從事市場競爭，就工作
    場所、內容、方式等應注意事項，及受僱人之差勤、退休、
    撫恤、資遣等各種工作條件，通常訂有共通適用之規範，俾
    受僱人一體遵循，此規範即工作規則。勞工與雇主間之勞動
    條件依工作規則之內容而定，有拘束勞工與雇主雙方之效力
    ，而不論勞工是否知悉工作規則之存在及其內容，或是否予
    以同意，除該工作規則違反法律強制規定或團體協商外，當
    然成為僱傭契約內容之一部。是依上開說明，原告縱未知悉
    工作規則或任職管理辦法內容，亦無礙上述工作規則及管理
    辦法當然成為僱傭契約內容之一部，是原告上開主張，並無
    理由。
  2.按勞工有違反勞動契約或工作規則情節重大者，雇主得不經
    預告終止契約，勞基法第12條第1 項第4 款定有明文；又該
    條文所謂情節重大，係指勞工之行為違反勞動契約或工作規
    則，且在客觀上及社會一般通念上，已足以對雇主之財務、
    產品及營運造成重大影響，因而導致勞動關係進行受到干擾
    ，且已不能期待雇主繼續勞動關係至預告期間終止，而有賦
    予雇主立即終止勞動契約關係權利之必要，至是否對於財務
    、產品及營運等造成重大影響，應依事業之性質、勞工違反
    行為之程度等而定。次按勞工基於勞動契約所負之義務，不
    僅包括勞務給付之義務，更包括忠實義務，如服從雇主指揮
    監督、遵守雇主所定工作規則之義務、守密之義務及審慎勤
    勉之義務，勞工如違反上述義務，即難於維持雇主對事業之
    經營秩序，自可認勞工違反勞動契約或工作規則，且其情節
    重大者，即得據以終止兩造之勞動契約。
  3.被告辯稱：因原告有為系爭洩密事件及換標取料事件之舉，
    足認原告違反勞動契約及工作規則情節重大等詞，為原告所
    否認，揆諸前開規定與說明，被告是否得以此為由，不經預
    告即終止系爭僱傭契約，尚須視本件原告之行為是否違反勞
    動契約或工作規則，且在客觀上及社會一般通念上，已足以
    對被告之財務、產品及營運造成重大影響而定。經查：證人
    黃秉煌、魏稚鳳及鄒慶業於本院審理時證稱，原告確有洩密
    及換標取料之行為。證人黃秉煌證稱：「（被告洪文元當初
    在擔任課長期間是否有帶外人到我們的工作場所，在餐廳把
    這些製作蛋糕流程操作給非公司以外的員工從頭到尾給他們
    看過1 遍？）有看過原告攜帶外人到職場內，當天是攜帶外
    人，在現場實地看我操作，後來原告就把外人帶到公司較私
    密的地方那邊，原告就請我操作蛋糕的配方直接拿給他，這
    是在去年的事情，大概帶了2 個人」、「課長有時候在一些
    狀況下，他好像會更改磅秤標價格，不屬於公司規範裡面合
    理改價，這是我看到的，因為公司固定的項目才可以做調降
    價格或調升，他就公司規定以外的東西有變更標價」等語（
    見本院卷第215-216 頁）；證人魏稚鳳證稱：「課長有時候
    會叫他們做不是公司上的事情」、「（其中之一是不是公司
    上的事情，包括妳在作證時候所寫的一些有關他攜帶一些東
    西外出的部分？）對，他請我們為他準備」、「（當時事發
    情形怎麼樣？）他會請裡面的人幫他準備他所需要的東西，
    然後他自己帶走」、「（準備公務上或非公務上？）非公務
    上」、「（妳有提到他有換標，情況為何？）我們沒有賣原
    物料」、「（妳說的換標是說他把原物料攜帶出去，用他的
    價格攜帶出去？）對」等語（見本院卷第222-223 頁）；證
    人鄒慶業證稱：「（知道原告有在外面的學校上課？）有」
    、「（公司有授權他把原物料攜帶出去嗎？）沒有呀」、「
    （公司有在賣原物料的部分商品嗎？）沒有在賣原物料」、
    「（為什麼他會把原物料攜帶出去，是因為他上課要用的？
    ）對，他說他上課要用」、「（可不可以詳細描述當時發生
    的經過？）他就會叫我們秤那個原物料，他會給我們配方，
    秤多少用塑膠袋包起來」等語（見本院卷第229 頁）。證人
    目前雖均任職在被告，然其等僅一般職員，實無甘冒涉犯偽
    證罪之重罪，而刻意迴護被告，堪認其等證述應為可採。雖
    原告主張北海道戚風蛋糕餡料配方非由其保管，而係由廚房
    大師傅保管，且一般大眾皆可從網路上查詢得知等語。然原
    告身為烘焙課長，掌管該課全部業務，理當包括知悉各項產
    品之製作流程及原料，是其主張不知產品之配方乙節，是否
    為真，實有可疑。再者，雖一般民眾可在網路或書籍上查詢
    同類型蛋糕之制作流程及餡料配方，然每家廠商對產品之配
    方比例，本有所不同，甚有獨家配方，尚難僅以一般大眾皆
    可從網路上查詢等語，遽認為原告有利之認定。
  4.另原告主張證人黃秉煌、魏稚鳳及鄒慶業所提之書面（見本
    院卷第67-70 頁），皆於99年2 月23日始做成，而當時被告
    已將原告調離原職務，可見被告是為解雇原告，始要求黃秉
    煌、魏稚鳳及鄒慶業書寫上開書面，恣意憑空捏造系爭洩密
    事件及換標取料事件等語。承上所述，證人黃秉煌、魏稚鳳
    及鄒慶業於本院審理時證述渠等有親聞親見原告有上述違反
    被告工作規則之舉，且證人均證稱渠等於被告公告將原告調
    離原職務之前，即有向被告反應原告有洩密及換標取料之舉
    ，事後公司才要求渠等簽寫書面報告等語，足認原告上開主
    張，並非實情，況原告就其主張被告是為解雇原告，始要求
    黃秉煌、魏稚鳳及鄒慶業書寫上開書面，恣意憑空捏造系爭
    洩密事件及換標取料事件乙節，並未提出證據，以實其說，
    尚難為有利原告之認定。
  5.綜上，按原告受雇於被告擔任烘焙課長，負責所有烘焙製作
    之相關業務，本應禁止非員工之人，進入廠區觀看產品製作
    流程，亦不可因個人教學上需要，即擅自攜帶公司原物料外
    出，然原告卻為上開之舉，顯有違忠實履行勞動契約義務，
    在客觀及依一般社會通念上，已足對被告之營運經營管理秩
    序造成重大影響，因而導致勞動關係進行受到干擾，且已不
    能期待兩造間之信賴關係得以繼續維持。從而，被告本於勞
    基法第12條第4 款，以原告違反勞動契約情節重大為由，終
    止系爭僱傭關係，即屬有據。
  (二)被告所為終止勞動契約之意思表示，是否合法生效？其終止
    時點是否在原告職災持續醫療期間？兩造之僱傭關係於何時
    終止？ 
  1.原告自89年4 月1 日起受僱於被告，經被告派往高雄市金銀
    島購物中心擔任烘焙課長一職，於97年11月30日因工作中搬
    運吐司滑倒，受有背部挫傷之傷害，自97年11月30日起至98
    年1 月6 日止，請公傷假共計38日等情，業據其提出診斷證
    明書及請假卡（見本院卷第270-271 頁），且為被告所不爭
    執，此部分事實，應可認定。而98年1 月6 日之後，原告即
    回到原單位工作，另分別於98年1 月7 日、同年月8 日、同
    年月29日、同年2 月28日、同年3 月10日，請假數小時至醫
    院進行復健等情，有請假卡附卷可參（見本卷第272 頁）。
    既然原告於98年1 月6 日已回到原單位任職，且事後僅係進
    行復健治療，足認原告雖受有背部挫傷，然其事實上並未達
    使其無法繼續擔任烘焙課長一職，亦即事實上原告於98年1 
    月6 日以後均正常從事烘焙課長工作，僅利用上班時間持續
    進行復健治療而已。
  2.按勞動基準法第59條所稱醫療期間係指「醫治」與「療養」
    ，一般所稱「復健」係屬後續之醫治行為，但應至其工作能
    力恢復之期間為限（行政院勞工委員會90年6 月12日《90》
    台勞資二字第0021799 號函參照）。如前所述，原告縱於97
    年11月30日至98年1 月6 日期間曾請公傷病假，縱其自98年
    1 月7 日以後，曾陸續幾次請公傷病假至醫院復健，然斯時
    原告已回原單位工作，足認原告縱於肩部挫傷尚未治癒之情
    況下已可繼續擔任原職，亦即事實上從未造成原告不能擔任
    烘焙課長一職工作。
  3.綜上，原告之背部挫傷縱尚未治癒，然其仍具備繼續擔任原
    職之工作能力（雖工作有不便，然並未達不能勝任之程度，
    僱主亦未因此給予任何不利益之對待），揆諸前開說明，至
    遲自98年1 月7 日起，即已不能認為原告仍處於勞動基準法
    第13條、第59條所稱職業災害醫療期間。
  4.次按勞工在第50條規定之停止工作期間或第59條規定之醫療
    期間，雇主不得終止契約。但雇主因天災、事變或其他不可
    抗力致事業不能繼續，經報主管機關核定者，不在此限，勞
    動基準法第13條固定有明文。縱認原告主張因其受有前述背
    部挫傷，因未完全治癒，導致腰椎椎間盤突出，是其自99年
    2 月11日至同年3 月10日止，再次請公傷假等情為真正。惟
    被告雖於99年3 月9 日即公告兩造終止僱傭關係，惟終止時
    間係自99年3 月11日開始生效乙節，有終止勞僱契約通知附
    卷可參，是依上開通知書之內容，被告係自99年3 月11日終
    止兩造僱傭關係，並非在原告請公傷假之期間，是以被告於
    99年3 月11日以被告有違反勞動契約情節重大，為由終止兩
    造間之勞動契約，不生違反勞動基準法第13條之問題。
  (三)被告終止系爭僱傭關係若不合法，原告請求被告應給付228,
    375 元及法定遲延利息，暨自98年7 月27日起至原告復職前
    1 日止，按月給付50,750元，及自各該應給付之日起至清償
    日止計算之法定遲延利息，是否有理由？
    原告前述系爭洩密事件及換標取料事件之行為違反勞動契約
    情節重大乙情，既如前述，則被告依勞基法第12條第1 項第
    4 款之規定，不經預告終止勞動契約，應屬有據。從而，原
    告以被告終止系爭僱傭關係不合法，勞動契約關係仍存在為
    由，且依民法第487 條前段規定，原告無補服勞務義務，向
    被告請求給付工作報酬云云，於法無據，自難准許。
七、綜上所述，被告於99年3 月11日終止系爭僱傭關係既屬合法
    ，原告主張被告終止契約為不合法，請求確認系爭僱傭關係
    存在及給付薪資云云，為無理由，應予駁回。原告之訴既經
    駁回，則其關於給付之訴假執行之聲請亦失所附麗，應併予
    駁回。
八、本件事證已臻明確，兩造其餘之攻擊、防禦方法，核與判決
    結果不生影響，爰毋庸一一論述，併此敘明。
九、據上論結，本件原告之訴為無理由，依民事訴訟法第78條，
    判決如主文。
中    華    民    國   100    年    6     月    29    日
              勞工法庭     法    官 張茹棻  
以上正本係照原本作成。
如對本判決上訴，須於判決送達後20日內向本院提出上訴狀。如
委任律師提起上訴者，應一併繳納上訴審裁判費。
中    華    民    國   100    年    6     月    30    日
                           書 記 官 林瑞標